【裁判字號】    98,上更(一),19
【裁判日期】    980616
【裁判案由】    撤銷股東會決議
【裁判全文】
臺灣高等法院民事判決                98年度上更(一)字第19號
上  訴  人  甲○○
訴訟代理人  江燕偉律師
複 代理 人  許俊仁律師
            陸正康律師
被 上訴 人  中興紡織廠股份有限公司
法定代理人  乙○○
訴訟代理人  曾月娟律師
            方文萱律師
上列當事人間請求撤銷股東會決議事件，上訴人對於中華民國
97年3月11日臺灣士林地方法院96年度訴字第1329號第一審判決
提起上訴，經最高法院第一次發回更審，本院於98年5月26日言
詞辯論終結，判決如下：
    主      文
上訴駁回。
第二審及發回前第三審訴訟費用由上訴人負擔。
    事實及理由
甲、程序方面：
  按「當事人不得提出新攻擊或防禦方法。但有下列情形之一者
  ，不在此限……前項但書各款事由，當事人應釋明之。違反前
  二項之規定者，第二審法院應駁回之」，民事訴訟法第447條
  定有明文。上訴人於原審未主張公司法第177條之1，於最高法
  院發回更審時提出此一新攻擊方法（本院卷第118頁以下），
  且未釋明符合民事訴訟法第447條第1項但書之事由，揆諸上開
  規定，應駁回上訴人上開新攻擊方法。
乙、得心證之理由：
一上訴人起訴主張：被上訴人之第18屆董事業於民國96年10月10
  日當然解任，彼等決議於同年11月16日召開股東常會（下稱系
  爭股東常會），其召集程序違法。又原審於同年11月7日以96
  年度司字第218號裁定選任丙○○會計師為被上訴人之臨時管
  理人，依公司法第182條之1第1項、第208條之1之規定，系爭
  股東常會即應由丙○○擔任主席。詎被上訴人竟未通知丙○○
  出席系爭股東常會，且由被上訴人總經理乙○○以系爭股東常
  會之主席宣布開會，伊雖當場表示異議，但出席股東仍推選乙
  ○○為主席，並作成11項決議，其召集程序及決議方法於法均
  有未合。又系爭股東常會之議案，除改選董事外應留待改選後
  董事所召集之股東會討論表決，惟被上訴人卻將之列入系爭股
  東常會議程，亦有召集程序之違法等情，爰依公司法第189條
  之規定，求為撤銷系爭股東常會決議之判決。
  被上訴人則以：伊之董事會決議召開系爭股東常會，並發出該
  股東常會召集之通知及公告時，全體董事尚未解任，其召集程
  序仍屬合法。而原審在伊全體董事當然解任後所選任之臨時管
  理人丙○○既非股東，且此選任裁定亦未確定，加上公司法並
  無股東會召集應通知臨時管理人之相關規定，伊自無通知丙○
  ○之義務。況丙○○已知系爭股東常會將於96年11月16日召開
  ，且可自公開資訊觀測站獲悉該股東常會召開之相關資訊，則
  丙○○怠忽職責未出席系爭股東常會，為使會議順利進行，經
  出席全體股東互選乙○○為該股東常會主席，自不得據以撤銷
  系爭股東常會之決議。又系爭股東常會之所有議案均依公司法
  相關規定，經出席股東80％以上同意通過，與決議方法違法有
  間，且表決結果不因何人擔任主席而有異，依公司法第189條
  之1之規定，亦應駁回上訴人之請求等語，資為抗辯。
二原審、本院駁回上訴人之請求、上訴，上訴人提起第三審上訴
  ，經最高法院發回更審，上訴人聲明：
  (一)原判決廢棄。
  (二)撤銷被上訴人於96年11月16日股東常會所作之決議。
  被上訴人則聲明：上訴駁回。
三上訴人主張前揭事實，提出原審96年度司字第218號裁定、股
  東常會議事錄等件為證（原審卷第9-12頁）。兩造不爭執之
  事項：
  (一)被上訴人於96年8月29日召開董事會，決議於96年11月16日
    召開系爭股東常會。
  (二)乙○○原以總經理名義欲擔任系爭股東常會之主席，經上訴
    人當場表示異議，嗣由出席股東推選乙○○擔任主席。
  (三)被上訴人原任之第18屆董事之任期於95年6月26日屆滿，未
    及時改選，主管機關經濟部以96年7月13日經授商字第09601
    161550號函限期被上訴人於96年10月9日前改選完成，然未
    於上開限期內改選完成。
  (四)被上訴人經原審於96年11月7日裁定選任丙○○會計師擔任
    被上訴人之臨時管理人。
四上訴人主張系爭股東常會有召集程序或決議方法之違法，為被
  上訴人所否認，並以前詞置辯。
  (一)按「股東會之召集程序或其決議方法，違反法令或章程時，
    股東得自決議之日起三十日內，訴請法院撤銷其決議」，公
    司法第189條定有明文。查上訴人為被上訴人之股東，戶號
    為306665，有系爭股東常會議事錄信封所載及上訴人於原審
    96年度司字第218號提出之股票在卷可憑（原審卷第11頁、
    本院卷第146頁），而上訴人就系爭股東常會之召集程序、
    主席之合法性當場提出異議，有系爭股東常會議事錄在卷為
    憑（原審卷第11-12、99-103頁），復於96年12月12日提起
    撤銷股東會決議之訴，合於上開規定，合先敘明。
  (二)次按「股東會除本法另有規定外，由董事會召集之」、「董
    事任期屆滿而不及改選時，延長其執行職務至改選董事就任
    時為止。但主管機關得依職權限期令公司改選；屆期仍不改
    選者，自限期屆滿時，當然解任」，公司法第171條、第195
    條第2項分別定有明文。而被上訴人原任第18屆董事任期於
    95年6月26日屆滿，未及時改選，主管機關經濟部以96年7月
    13日經授商字第09601161550號函限期於96年10月9日前改選
    完成，逾期董事職務當然解任，有被上訴人變更登記表在卷
    可憑（本院卷第20頁），被上訴人未於限期內改選完成，為
    兩造所不爭執之事實，依上開規定，堪認被上訴人第18屆董
    事得執行職務至主管機關限期改選之日即96年10月9日止。
    又被上訴人於96年8月29日召開董事會，決議於96年11月16
    日召開系爭股東常會，為兩造所不爭執，顯然被上訴人之第
    18屆董事於董事會召開日即96年8月29日尚屬得執行董事職
    務期限內，所決議於96年11月16日召開系爭股東常會日期，
    雖於董事職務當然解任之後，然系爭股東常會之召集，既由
    依法得行使職權之董事合法決議後通知各股東，雖發出召集
    通知後，董事全體解任，仍不影響其召集之效力，經濟部80
    年5月23日經商字第212288號函「按股東會原則上由董事會
    召集之，如股東會之召集係由依法得行使職權之董事經合法
    決議後為通知者，縱發出召集通知後，董事全體解任，亦不
    影響其召集之效力」亦同此意旨（原審卷第65頁），堪認系
    爭股東常會之召集係由有權召集之董事會決議所召集。
  (三)又按「公開發行股票之公司股東常會之召集，應於三十日前
    通知各股東，對於持有無記名股票者……通知及公告應載明
    召集事由……選任或解任董事、監察人、變更章程、公司解
    散、合併、分割或第一百八十五條第一項各款之事項，應在
    召集事由中列舉，不得以臨時動議提出」，公司法第172條
    第3項前段、第4項前段、第5項定有明文。查系爭股東常會
    討論之議案均載於開會通知書上，有開會通知在卷為憑（原
    審卷第96-98頁），又公司法未限制改選董事之議案不得與
    其他議案合併提出，則上訴人據此主張系爭股東常會除改選
    董事外，尚有其他議案，屬召集程序之違法云云，即無可採
    。至上訴人援引之經濟部75年9月23日商43074號函釋（原審
    卷第43頁），係指股份有限公司不得將不同日期不同討論內
    容之兩次股東會於同一份開會通知書一次通知各股東，與本
    件情形有間，自無從予以援用。
  (四)再「股東會由董事會召集者，其主席依第二百零八條第三項
    規定辦理；由董事會以外之其他召集權人召集者，主席由該
    召集權人擔任之，召集權人有二人以上時，應互推一人擔任
    之」、「董事長對內為股東會、董事會及常務董事會主席，
    對外代表公司。董事長請假或因故不能行使職權時，由副董
    事長代理之；無副董事長或副董事長亦請假或因故不能行使
    職權時，由董事長指定常務董事一人代理之；其未設常務董
    事者，指定董事一人代理之；董事長未指定代理人者，由常
    務董事或董事互推一人代理之」，公司法第182條之1第1項
    、第208條第3項分別定有明文。查系爭股東常會由被上訴人
    董事會召集，惟董事會發出召集通知後之96年10月10日起，
    被上訴人全體董事已當然解任，已如上述。又被上訴人自96
    年10月10日起已無董事得行使董事會之職權，而經原審以96
    年11月7日96年度司字第218號裁定選任丙○○擔任被上訴人
    之臨時管理人，為兩造所不爭執，並有該裁定在卷可稽，雖
    該裁定嗣經被上訴人提起抗告而尚未確定，然該裁定既已對
    外生效復未遭廢棄，自屬有效。則被上訴人自96年11月7日
    起即應由法院選定之臨時管理人丙○○對外代表被上訴人，
    準此，系爭股東常會應由丙○○擔任主席，丙○○並有出席
    系爭股東常會之義務。另丙○○係經法院為被上訴人選任之
    臨時管理人，非被上訴人之股東，公司法第172條關於股東
    會召集之程序，所通知、公告之對象為股東或對於持有無記
    名股票者，不包括臨時管理人，即公司法針對股東會之召集
    ，無通知臨時管理人之相關規定，且觀諸公司法第172條第6
    項「代表公司之董事，違反第一項、第二項或第三項通知期
    限之規定者，處新臺幣一萬元以上五萬元以下罰鍰」之規定
    ，堪認負有股東會召集通知、公告之義務者為代表公司之董
    事，而非公司本身。而原審於徵詢丙○○是否願意擔任被上
    訴人臨時管理人之際，即已明確告知系爭股東會將於96年11
    月16日召開，丙○○稱：「願任中興紡織之臨時管理人，如
    96.11.16該公司尚未選年新任董事，則視情況請法院酌定是
    否增加臨時管理人之人數」，有電話記錄表可參，原審並於
    96年度司字第218號選任臨時管理人之裁定中明確載明系爭
    股東常會之召集時間，有電話記錄及上開裁定在卷為憑（原
    審卷第9-10、157頁、本院卷第147頁），該裁定正本且於系
    爭股東常會召開前之96年11月12日送達予臨時管理人丙○○
    ，已據本院調閱上開選任臨時管理人卷宗審閱屬實，並有送
    達證書影本在卷可憑（本院卷第143頁），堪認丙○○就系
    爭股東常會之召開並無諉為不知之理。再被上訴人已將系爭
    股東常會通知及相關資料公布於公開資訊觀測站，亦有相關
    網頁資料附卷可稽（原審卷第158-159頁），丙○○已得隨
    時查知開會地點及既定議程或逕向被上訴人查明。被上訴人
    既無通知臨時管理人系爭股東常會召開之義務，且被上訴人
    遲至96年11月15日即系爭股東常會召開之前一日方收受上開
    選任臨時管理人裁定之正本，亦有送達證書在卷可參（本院
    卷第144頁），被上訴人實已無法將系爭股東常會之召集時
    間、地點、議案、議程等主動告知臨時管理人，則被上訴人
    未將該等事由通知丙○○，非屬召集程序之違法。
  (五)上訴人再主張被上訴人未通知丙○○，亦未將系爭股東常會
    議案內容於相當期間內送交丙○○，而由乙○○主持會議會
    議，所為決議均違背法令云云（本院卷第118頁）。然按「
    臨時管理人丙○○會計師」乃法院所選任，非被上訴人所委
    任，亦無法事前預知臨時管理人之人選，就客觀上不可能期
    前通知丙○○，反之，丙○○已因原審裁定時以電話徵詢願
    任臨時管理人時，已答應願任臨時管理人，並收受裁定正本
    等情而知悉系爭股東常會之召集時間。再公司法無明文要求
    須將股東會之召集通知臨時管理人，僅規定公開發行股票公
    司之股東常會召集，應於30日前通知各股東，對於無記名股
    東，應於45日前公告之，是被上訴人僅對具股東身分之人，
    負有法定之通知、公告之義務，丙○○既非股東，被上訴人
    即無將開會時間、地點甚至議程內容主動通知之法定義務。
    而被上訴人已依法令完成一切之程序，包括主動對記名股東
    發出開會通知、完成公告程序等，為兩造所不爭，則被上訴
    人所有法定通知義務均已履行，系爭股東會既無得撤銷之法
    定事由存在。再依公司法之規定，縱具股東身分，然如所持
    有之股票係無記名股票，公司無通知之義務，僅須以公告代
    之，以舉輕以明重之法理，對於毫無持股、不具股東身分之
    臨時管理人，更無理由提供優於無記名股東之保障，上訴人
    主張被上訴人應將系爭股東常會開會等事項，期前預先通知
    臨時管理人，實乃無據，況被上訴人係於系爭股東常會召集
    前一日方收受裁定正本，有如上述，客觀上已無法通知丙○
    ○，上訴人上開主張，自無可取。
  (六)按股東會係由全體股東所組成之會議體，依股東之總意在公
    司內部決定公司意思，如法定之股東會主席因故未能出席股
    東會，為求股東會議得以順利進行，且免股東會議得否進行
    取決於一人是否出席之流弊，自得經由股東會股東於會議進
    行前先行推選一人擔任會議主席。此觀經濟部80 年5月23日
    經商字第212288號函亦載：「…惟因董事全體解任致無法依
    公司法第208條定股東會之主席，則為使會議順利進行，得
    由合法出席之股東互推一人任股東會主席」等語（原審卷第
    65頁）。查系爭股東常會應由法院選任之臨時管理人丙○○
    會計師擔任該次會議之主席，已如上述，惟丙○○未出席系
    爭股東常會。而乙○○以其業經董事會於96年8月29日決議
    授權其自96年10月10日起執行董事長職務而欲擔任該次會議
    主席，為兩造所不爭。惟被上訴人第18屆全體董事自96年10
    月10日起，已因未於主管機關限期改選期限內完成改選，而
    當然解任，則其等自96年10月10日起既已無從行使董事職權
    ，自無從授權第三人代為執行董事長職務，故乙○○據此擔
    任系爭股東常會主席，不符上揭公司法之規定。然經在場股
    東聲明異議後，改由股東推選，經出席股東表決權數82.72
    ％同意，推選乙○○擔任主席，始開始進行議案之討論及表
    決，有系爭股東常會議事錄在卷為憑（原審卷第99頁）。揆
    諸上開說明，乙○○於法定之股東會主席未出席之情形下，
    經多數股東推選擔任系爭股東常會之主席，進而主持指揮系
    爭股東常會之進行，當屬合法，上訴人據此主張系爭股東常
    會決議方法違法，自不足採。上訴人雖又主張乙○○在受推
    選為主席之前，即主持票決主席之議程，涉有違法云云。惟
    依公司法第182條之1第2項「公司應訂定議事規則。股東會
    開會時，主席違反議事規則，宣布散會者，得以出席股東表
    決權過半數之同意推選一人擔任主席，繼續開會」之規定，
    股東間為得票決一人擔任主席時，必暫由不具主席身分之人
    ，暫居議事檯以主持票決程序，否則依公開發行公司股東人
    數之眾，倘無人暫居議事檯主持推選一人擔任主席，當無可
    能依選舉規則「互推一人為主席」，上訴人上開主張自無可
    取。
五綜上所述，系爭股東常會之召集程序、決議方法並無違法之處
  ，上訴人訴請撤銷系爭股東常會決議，並無理由，應予駁回，
  原審為上訴人敗訴之判決，核無不合。上訴意旨指摘原判決不
  當，求予廢棄改判，為無理由，應予駁回。
六本件因事證已臻明確，兩造其餘攻擊、防禦方法及所為之立證
  ，經審酌後認與判決之結果不生若何影響，無庸再逐一予以論
  列，合併敘明。
據上論結，本件上訴為無理由，依民事訴訟法第449條第1項、第
78條判決如主文。
中    華    民    國    98    年    6     月    16    日
                    民事第十六庭
                        審判長法  官  劉靜嫻
                              法  官  謝碧莉
                              法  官  湯美玉
正本係照原本作成。
如不服本判決，應於收受送達後20日內向本院提出上訴書狀，其
未表明上訴理由者，應於提出上訴後20日內向本院補提理由書狀
（均須按他造當事人之人數附繕本）上訴時應提出委任律師或具
有律師資格之人之委任狀；委任有律師資格者，另應附具律師資
格證書及釋明委任人與受任人有民事訴訟法第466條之1第1項但
書或第2項（詳附註）所定關係之釋明文書影本。
中    華    民    國    98    年    6     月    16    日
                              書記官  蕭進忠
附註：
民事訴訟法第466條之1（第1項、第2項）：
對於第二審判決上訴，上訴人應委任律師為訴訟代理人。但上訴
人或其他法定代理人具有律師資格者，不在此限。
上訴人之配偶、三親等內之血親、二親等內之姻親，或上訴人為
法人、中央或地方機關時，其所屬專任人員具有律師資格並經法
院認為適當者，亦得為第三審訴訟代理人。


司法院資訊處製作；財團法人民間司法改革基金會備份。
